最高法院民事判決　　　　　　　　　　　　　　　九十一年度台上字第二○三三號
　　上　訴　人　乙○○
　　訴訟代理人　張振興律師
　　被 上訴 人　甲○○
右當事人間請求損害賠償事件，上訴人對於中華民國九十年一月二日台灣高等法院第
二審判決（八十九年度上字第一○二一號），提起上訴，本院判決如左：
    主  文
原判決關於命上訴人再為給付及駁回上訴人之上訴暨各該訴訟費用部分廢棄，發回台
灣高等法院。
    理  由
原審將第一審所為被上訴人敗訴︹新台幣（下同）四百五十萬元本息︺部分之判決廢
棄，改判命上訴人給付六百五十萬元（包括擴張之訴二百萬元）本息，其餘部分維持
第一審所為上訴人敗訴︹一百萬元本息（利息部分減縮如原判決主文第六項所載）︺
之判決，駁回其上訴，無非以：被上訴人主張，坐落桃園縣中壢市○○段興南小段二
二七之三八三號土地（下稱系爭土地）係上訴人及訴外人游金源所共有，其上房屋即
門牌號碼桃園縣中壢市○○路一二號亦為其所有，上訴人向伊稱，其同意提供系爭土
地與之合建房屋，伊遂於民國七十八年十一月二十五日與上訴人及訴外人游金源等人
簽訂包括系爭土地共十一筆土地之合建同意書，並於七十九年一月二十一日與之簽訂
供地合建契約書（下稱系爭合約），並於第十九條約定：「雙方違反本約任一款項或
悔約時，應賠償對方五百萬元，並負擔對方因此所受之一切損失」；且同時交付上訴
人面額五十萬元之支票一紙作為合建保證金，業經其兌領。詎上訴人迄今未依約出具
土地使用同意書及無訂立租約證明書與伊，亦未繳清系爭土地稅捐及塗銷系爭土地上
周有福之地上權登記暨遷移地上物交伊整地，致伊無法向主管機關申請建造執照合建
房屋。上訴人已違反系爭合約第四條、第十條、第十三條及第十四條之約定，經伊催
告仍未履行，乃於八十八年五月十七日以存證信函向之表示解除系爭合建契約。伊於
訂約後，為進行合建土地之整合，向訴外人陳文龍、陳秀琴及詹勳能購買合建所需土
地，共支出三千九百三十五萬六千六百八十七元，因上訴人違約，致所購買之上開土
地亦無法使用。因該土地共有人眾多，加以經濟不景氣，現僅值一千八百三十五萬三
千九百四十五元，伊因此損失二千一百萬二千七百四十二元等情。爰依系爭合約第十
九條之約定及民法第二百二十六條第一項、第一百七十九條之規定，求為命上訴人給
付損害賠償七百萬元及自八十九年十一月二十四日起算法定遲延利息，暨合建保證金
五十萬元及自七十九年一月二十三日起算法定遲延利息之判決云云。查系爭合約第四
條約定：「本契約簽訂同時，甲方（指上訴人）應開具土地使用同意書及無訂立租約
證明書與乙方（指被上訴人）」；第十條前段約定：「土地稅捐（包括田賦、地價稅
、自用增值稅、工程受益費）甲方應於本契約成立時全部負責繳清」；第十三條前段
約定：「甲方提供之土地如有產權糾紛、抵押設定、權益租借等情事時，甲方應於本
約簽約之日起參拾天內予以塗銷解決」；第十四條約定：「本合建土地之地上物（含
攤販、借放物品等）甲方應於合建土地交換辦妥日起參拾天內遷移完畢，交予乙方拆
屋整地（拆整費用由乙方負擔）。上訴人已自認迄今尚未出具土地使用同意書及無訂
立租約證明書與被上訴人，亦未向稅捐機關申報繳納系爭土地增值稅及交付系爭土地
與甲○○拆屋整地，上訴人顯有違反上開約定之情事。雖經被上訴人於八十八年五月
六日催告於十日內履行，上訴人仍置之不理，則被上訴人於同年月十七日向之表示解
除系爭合約，應屬有據。被上訴人主張其於簽訂系爭合建契約後，為進行合建土地之
整合，曾分別於七十九年一月間向訴外人陳文龍、陳秀琴及詹勳能購買合建所需土地
，買賣價金各為二千八百七十九萬八千元及九百十二萬元，有各該不動產買賣契約書
及土地登記謄本可稽，而各該土地現僅值一千八百三十五萬三千九百四十五元，亦有
中華徵信所不動產時值鑑價報告可證，共損失一千九百五十六萬四千零五十五元。是
被上訴人依民法第二百六十條之規定及系爭合約第十九條約定，請求上訴人損害賠償
七百萬元，自屬有據。系爭合約既經被上訴人合法解除，則其依民法第二百五十九條
第一項第二款定請求上訴人返還保證金五十萬元，亦屬有據等詞。為其判斷之基礎。
查系爭合約第十三條前段約定：「甲方提供之土地如有產權糾紛、抵押設定、權益租
借等情事時，甲方應於本約簽約之日起參拾天內予以塗銷解決」，但並未提及地上權
設定；又其後段約定：「林春成地上權設定部分，則由乙方負責處理」。另證人鍾萬
瑩證稱：「我只負責處理自己的地上權，他人的地上權由建商來解決」（見原審卷九
五頁）。果真合約之約定包含地上權設定之塗銷解決，則何以由被上訴人對謝連嬌提
起塗銷地上權之訴（台灣桃園地方法院八十一年度訴字第四三二號，見一審卷六五頁
）？又第十四條約定：「本合建土地之地上物（含攤販、借放物品等）甲方應於合建
土地交換辦妥日起參拾天內遷移完畢，交予乙方拆屋整地」，上訴人係應於被上訴人
合建土地交換辦妥日起三十日內遷移完畢，而被上訴人似未辦妥合建土地交換，則上
訴人是否有將地上物遷移之義務？從而上訴人是否違反上開兩條之約定，非無研求之
餘地。另上訴人辯稱，依合約第十九條後之附註所載「本合建契約成立後六個月內，
被上訴人應將所有合建土地合併分割辦妥，若超過期限，雙方另議」，然被上訴人僅
在處理林春成之地上權塗銷事宜，就到近九年後之八十七年十一月間始解決，逾六個
月之期限甚久，是雙方之合建契約應另議至為顯然，則被上訴人依系爭合約請求伊履
行或主張伊未履行而違約，並無理由（見原審卷一四二頁）。自屬重要之防禦方法，
原審就此並未表示其取捨之意見，顯有判決不備理由之違法。而被上訴人向訴外人陳
文龍等人購買合建所需土地，固經中華徵信所鑑價，共損失一千九百五十六萬四千零
五十五元。惟中華徵信所係於八十九年八月十四日完成鑑價報告（見原審卷三十頁）
，但被上訴人對林春成地上權之塗銷係於八十七年十一月間才解決，則被上訴人所受
之上開損害是否均係可歸責於上訴人一人之事由所造成，原審並未明確調查審認，遽
命上訴人負全部賠償責任，自難昭折服。上訴論旨，指摘原判決不當，求予廢棄，非
無理由。
據上論結，本件上訴為有理由，依民事訴訟法第四百七十七條第一項、第四百七十八
條第一項，判決如主文。
中      華      民      國    九十一    年      十      月      八      日
                              最高法院民事第七庭
                                  審判長法官  朱  建  男
                                        法官  曾  煌  圳
                                        法官  沈  方  維
                                        法官  劉  福  來
                                        法官  鄭  玉  山
      右正本證明與原本無異
                                              書  記  官
中      華      民      國    九十一    年      十      月     十六     日
